臺灣基隆地方法院刑事判決　　　　　　　100年度訴字第598號
公　訴　人　臺灣基隆地方法院檢察署檢察官
被　　　告　陳淑芬
上列被告因侵占案件，經檢察官提起公訴（100 年度偵字第1784
號、第3617號），嗣被告於本院準備程序中就被訴事實為有罪之
陳述，經受命法官告知被告、檢察官簡式審判程序意旨，並聽取
被告及檢察官之意見後，本院合議庭裁定由受命法官獨任依簡式
審判程序審理、判決如下：
    主  文
陳淑芬犯業務侵占罪，處有期徒刑肆月；又犯行使偽造公文書罪
，處有期徒刑陸月。應執行有期徒刑捌月。
    事  實
一、陳淑芬自民國（下同）79年起，即擔任址設臺北縣瑞芳鎮（
    現改制為新北市瑞芳區○○○路70之2 號明泰會計事務所（
    原名陳淑芬會計事務所）負責人，係從事代客記帳、申報稅
    務及代繳各項稅款等工作，為從事業務之人。其明知收受客
    戶申報稅款後，應登載於申報文件，且本於誠信據實處理，
    不得據為已有，詎竟基於意圖為自己不法之犯意，於如附表
    編號1 至編號10所示之時間，利用其親自或委由不知情之員
    工林淑華或其妹陳瑤諭向如附表編號1 至編號10所示客戶收
    取渠等委由明泰會計事務所代為向稅捐機關申報繳納如附表
    編號1 至編號10所示之營業稅款或營利事業所得稅款之便，
    接續將其業務上所持有之營業稅款或營利事業所得稅款總合
    計新臺幣（下同）129萬731元易持有為所有，侵占入己，足
    生損害於如附表編號1 至編號10所示客戶。嗣經如附表編號
    10所示公司之負責人李進忠誤以為陳淑芬已代為繳納如下述
    之營業稅款，並於100年6月16日將上開偽造之營業稅繳款書
    收執聯2 紙傳真至財政部臺灣省北區國稅局信義稽徵所後，
    始被發現上情。
二、又陳淑芬為掩飾上開未繳納如附表編號10所示公司之100 年
    度營業所得稅，竟復基於行使偽造公文書之犯意，接續於10
    0 年3月17日、5月19日，未得彰化商業銀行股份有限公司（
    下稱彰化銀行）、第一商業銀行股份有限公司（下稱第一銀
    行）之同意或授權，先影印其先前分別於同年3月16日、5月
    17日因代其他公司完納營稅款取得之「財政部臺灣省北區國
    稅局營業稅繳款書收據聯」，將所影印之營業稅繳款書收據
    聯上彰化銀行或第一銀行代收款項收訖章之印文剪下後，分
    別轉貼於如附表編號10所示公司之100 年1、2月及3、4月營
    業稅繳款書收據聯之「便利商店蓋章或收款公庫及經收人員
    蓋章欄」內，以上開影印複製、轉貼方式，而偽造「彰銀瑞
    芳分行代收款項專用章」、「第一商業銀行瑞芳分行代收款
    項章」之印文各1 枚，進而持以將該表彰「彰銀瑞芳分行」
    、「第一商業銀行瑞芳分行」曾代收如附表編號10所示公司
    已繳納營業稅予代理公庫之公文書傳真予如附表編號10所示
    公司之負責人李進忠，致不知情之李進忠誤以為陳淑芬已代
    為繳納該2 筆營業稅款，並於100年6月16日將上開偽造之營
    業稅繳款書收執聯2 紙傳真至財政部臺灣省北區國稅局信義
    稽徵所，足以生損害於如附表編號10所示公司及上開國稅局
    信義稽徵所對於稅捐管理之正確性。
三、案經法務部調查局航業調查處基隆調查站及財政部臺灣省北
    區國稅局政風室報告臺灣基隆地方法院檢察署檢察官偵查起
    訴。
    理  由
壹、程序方面
一、按除被告所犯為死刑、無期徒刑、最輕本刑為三年以上有期
    徒刑之罪或高等法院管轄第一審案件者外，於法院行準備程
    序進行中，被告先就被訴事實為有罪之陳述時，審判長得告
    知被告簡式審判程序之旨，並聽取當事人、代理人、辯護人
    及輔佐人之意見後，裁定進行簡式審判程序；且受命法官行
    準備程序，與法院或審判長有同一之權限；又簡式審判程序
    之證據調查，不受刑事訴訟法第159條第1項、第161條之2、
    第161條之3、第163條之1及第164條至第170條規定之限制，
    刑事訴訟法第273條之1第1項、第279條第2項前段、第273條
    之2分別定有明文。
二、查本件被告陳淑芬所犯為死刑、無期徒刑、最輕本刑為三年
    以上有期徒刑以外之罪，且非高等法院管轄第一審之案件，
    其於準備程序就前揭被訴事實為有罪之陳述，經受命法官告
    知簡式審判程序之旨，並聽取當事人之意見後，本院合議庭
    認無不得或不宜改依簡式審判程序進行之處，爰依刑事訴訟
    法第273條之1第1項、第284條之1 ，裁定本件由受命法官獨
    任進行簡式審判程序，合先敘明。
貳、實體方面
一、訊據被告陳淑芬對於上開犯罪事實，業於警詢、偵訊及本院
    審理時均坦承不諱【見臺灣基隆地方法院檢察署100 年度偵
    字第1784號卷第5至7頁、第61至63頁、第66至67頁；同上署
    100 年度他字第671號卷第18至19頁；本院第100年度訴字第
    598號卷，下稱本院卷，第16頁、第44頁、第47頁、第55 頁
    】，核與證人李進忠、陳瑤諭、林淑華、李鐘興、呂枚慧、
    盧振德、吳美素、連韋程、高全興、林文忠、吳東辰於警詢
    、偵訊時，及證人周欽源於偵訊時之具結證述內容相符【見
    同上署100年度他字第671號卷第26至27頁；100 年度偵字第
    178 4號卷第8至第10頁反面、第12至13頁、第20至23頁、第
    26至27頁反面、第38至39頁、第41至44頁、第47至48頁、第
    98至103 頁、第132至134頁】，並有財政部臺灣省北區國稅
    局政風室10 0年6月27日北區國稅政字第1008000498 號函、
    財政部臺灣省北區國稅局信義稽徵所100年6月20日北區國稅
    信義三字第1000001237號函各1 紙、財政部臺灣省北區國稅
    局100年2月、4月營業稅繳款書2紙（峻頤實業有限公司，43
    ,759元、62,431元）、營業人逾期未自動報繳營業稅欠稅催
    繳通知書1紙【見同上署100年度他字第671號第1頁正反面、
    第2頁正反面、第3至4頁】；明泰收款證明單4紙（金泰發）
    、財政部臺灣省北區國稅局98年98期營利事業所得稅（金泰
    發，15,437元）影本1 紙、98年12期營業稅稅額繳款書（金
    泰發，63,817元）影本1紙、郵政國內匯款執據（金泰發→
    國稅局汐止稽徵所，17,552元）影本1 紙、彰化銀行收款證
    明（營利事業所得，17, 788元）影本1紙、財政部臺灣省北
    區國稅局代收移送行政執行處滯納營業稅稅款及財務罰鍰繳
    款書（達振工程有限公司，43,195元、62,347元）影本2 紙
    、財政部臺灣省北區國稅局行政執行案件代收執行費用收據
    影本1紙、明泰收款證明單3紙（宏永全公司）、財政部臺灣
    省北區國稅局98年12期、99年2期、4期營業稅稅額繳款書（
    宏永全公司，55,207元、56,701元、55,168元）影本5 紙、
    彰化銀行收款證明（營業稅63,701元、65,337元、63,471元
    ）影本1紙、明泰收款證明單1紙（春源景觀工程有限公司）
    、財政部臺灣省北區國稅局99年4 期營業稅稅額繳款書（春
    源景觀工程有限公司，第227,286元）影本1紙、東笙企業有
    限公司傳真說明1 紙、七堵陳淑芬事務所涉嫌侵占營業人稅
    款一覽表、財政部臺灣省北區國稅局代收移送行政執行處滯
    納營利事務所得稅稅款及財務罰鍰繳款書（聯泓工程有限公
    司，60,000元共4筆、27,805元，共計267,805元）影本5 紙
    、財政部臺灣省北區國稅局營業稅99年8 期稅額繳款書（聯
    泓工程有限公司，13,610元）影本1 紙、欠稅總歸戶查詢影
    本1紙、財政部臺灣省北區國稅局營業稅99年2期、98年12期
    稅額繳款書（朝裕水電工程有限公司，139,159元、36,313
    元）影本2紙在卷可稽【見同上署100年度偵字第1784號第14
    至19頁、第24至25頁、第29至37頁、第40頁、第49頁、第50
    至51頁、第90至96頁、第112至113頁】，是被告上開自白與
    事實相符，應堪採信，而本件事證明確，其上開犯行，應堪
    認定。
二、論罪科刑
  (一)查被告陳淑芬係從事代客記帳、申報稅務及代繳各項稅款等
    工作，為從事業務之人，其明知收受客戶如附表編號1至10
    所示公司申報稅款後，應登載於申報文件，且本於誠信據實
    處理，不得據為已有，是其明知其本人或陳瑤諭、林淑華向
    如附表編號1 至編號10所示公司所收取之款項，均係用以繳
    納公司營業稅或營利事業所得稅之費用，竟仍基於意圖為自
    己不法所有之犯意，對於業務上所收取持有之稅款，侵占入
    己，據為已有，是核其所為係犯刑法第336條第2項之業務侵
    占罪。又被告就附表編號1 至編號10所收取之款項，均係利
    用同一職務上之便而為，係基於侵占之單一犯意，實現單一
    犯罪構成要件，是被告先後數舉動在法律評價上，應視為數
    個舉動之接續施行，各行為之獨立性極為薄弱，依一般社會
    觀念，亦難以強行分割，為接續犯，應論以業務侵占罪之接
    續犯。
  (二)按營業稅繳款書雖係申報人自行填載用以繳納營業稅者，然
    第二聯收執聯經公庫收款蓋章後，係表示其已繳納稅捐，而
    以為繳納之憑證，其製作權人應屬公庫或代理公庫，被告陳
    淑芬以將其他公司已繳納稅款之繳款書上所蓋用之「彰銀瑞
    芳分行代收款項專用章」、「第一商業銀行代收款項章」複
    印剪下後，轉貼於如附表編號10所示公司之100年1、2月及3
    、4 月營業稅繳款書收據聯之「便利商店蓋章或收款公庫及
    經收人員蓋章欄」上，既係表示申報人已繳納所申報之營業
    稅捐，並以此聯為繳納之憑證，則其所偽造者，已屬代理公
    庫所製作之收據公文書，亦有臺灣高等法院99年度上訴字第
    55號、100年度上訴字第376號判決意旨可資參照。職是，被
    告以上開影印覆蓋方式偽造公文書後復將該公文書傳真予附
    表編號10所示公司負責人李進忠行使，自足生損害於附表編
    號10所示公司及財政部臺北市國稅局徵收國稅之正確性，核
    被告偽造營業稅繳款書，復持以行使之所為，係犯刑法第21
    6條、第211條行使偽造公文書罪。又被告盜用印文在營業稅
    繳款書收據聯之「便利商店蓋章或收款公庫及經收人員蓋章
    欄」上，為偽造代理公庫所製作之收據公文書之階段行為，
    其偽造該收據公文書後持以行使，其偽造之低度行為為行使
    之高度行為所吸收，不另論罪。
  (三)被告所犯上述之業務侵占罪、行使偽造公文書罪，二者間之
    犯意各別，行為互殊，應予分論併罰。
  (四)次按刑法第219 條宣告沒收之對象，以偽造之印章、印文、
    署押為限，惟本件被告係利用複印其他公司已完納營稅款取
    得之「「彰銀瑞芳分行代收款項專用章」及「第一商業銀行
    代收款項章」之印文，剪下後轉貼於如附表編號10所示公司
    之100 年1、2月及3、4月營業稅繳款書收據聯之收款公庫及
    經收人員蓋章欄上，該代理公庫代收款項戳章之印文，既非
    偽造，被告亦非以偽造印章方式蓋用偽造之印文，自不生沒
    收印章、印文之問題。
  (五)再按犯罪之情狀顯可憫恕，認科以最低度刑仍嫌過重者，得
    酌量減輕其刑，刑法第59條定有明文。查本件被告係因未成
    年孩子涉及案件，需錢孔急，致思慮欠周，始侵占客戶所交
    付之稅款，在客觀上足以引起一般之同情，情輕法重，堪予
    憫恕，兼衡以被告犯後之積極與如附表編號2至編號4、編號
    7、編號9至編10所示公司均達成和解，且徵得上開如附表編
    號2至編號4、編號7、編號9至編10所示被害人等同意，並由
    被告為渠等公司繼續作帳以抵扣侵占稅款，或以分月攤還之
    方式償還渠等被侵占之款項等情，亦有和解書正本7 紙在卷
    可憑（見本院卷第33至39頁），是上開如附表編號2至編號4
    、編號7、編號9至編10所示被害人亦同情其遭遇，並期許被
    告能以其專業能力，戮力工作補償被害之如附表編號1 至編
    號10之公司，因此，本件被告犯罪之情狀顯可憫恕，倘本案
    上開二罪刑科以法定最低刑度之刑猶嫌過重（按本件被告依
    臺灣高等法院被告全國前案紀錄表所示，不符合宣告緩刑之
    要件），爰依刑法第59條規定減輕其刑。
  (六)茲審酌被告利用代收稅款業務之便，竟意圖為自己不法所有
    之犯意而侵占如附表編號1 至編號10所示公司之稅款，其犯
    罪情節非輕，惟其犯後坦承全部犯行，深具悔意，且與多數
    被害公司達成和解，足以彌補其所造成之損害，態度良好，
    暨考量被告係因親情牽絆，一時失慮，始為本件犯行，兼參
    酌被害公司亦為其請求從輕量刑之意見，暨被告之素行、生
    活狀況、犯罪之動機、目的、手段、侵占次數與金額多寡等
    一切情狀，爰就犯業務侵占罪部分，量處如主文所示之刑，
    雖得併諭知易科罰金之折算標準，惟犯行使偽造公文書罪部
    分，因刑法第211條規定：「偽造、變造公文書，足以生損
    害於公眾或他人者，處1年以上7年以下有期徒刑。」，並不
    符合刑法第41條第1項規定：「犯最重本刑為五年以下有期
    徒刑以下之刑之罪，而受六月以下有期徒刑或拘役之宣告者
    ，得以新臺幣一千元、二千元或三千元折算一日，易科罰金
    。但易科罰金，難收矯正之效或難以維持法秩序者，不在此
    限。」要件，自無從易科罰金，是上開二罪刑，再依法合併
    定其應執行之刑，併此敘明。
  (七)末按，刑法第41條第2 項：「依前項規定得易科罰金而未聲
    請易科罰金者，得以提供社會勞動六小時折算一日，易服社
    會勞動。」、第3 項規定：「受六月以下有期徒刑或拘役之
    宣告，不符第一項易科罰金之規定者，得依前項折算規定，
    易服社會勞動。」，是上開犯業務侵占罪刑部分、行使偽造
    公文書罪刑部分，及其合併定其應執行之刑部分，於本案確
    定後，始得向本件執行機關聲請易服社會勞動，惟其准駁與
    否，端視執行機關依法決定，附此敘明。
據上論斷，依刑事訴訟法第273條之1第1項、第299條第1 項前段
，刑法第211 條、第216條、第336條第2項、第41條第1項前段、
第59條、第51條第5 款，刑法施行法第1條之1第1項、第2項前段
，判決如主文。
本案經檢察官曾淑婷到庭執行職務。
中    華    民    國  100    年    12   月    30      日
                     刑事第四庭法  官   施添寶
以上正本證明與原本無異。
如不服本判決應於收受本判決後10日內向本院提出上訴書狀，並
應敘述具體理由，如未敘述上訴理由者，應於上訴期間屆滿後20
日內補提理由書狀於本院（均須按他造當事人之人數附繕本）「
切勿逕送上級法院」。告訴人或被害人如對於本判決不服者，應
具備理由請求檢察官上訴，其上訴期間之計算係以檢察官收受判
決正本之日期為準。
中    華    民    國  101    年    1    月    3       日
                               書記官   施鴻均
附錄本案論罪科刑法條：
刑法第211 條（偽造變造公文書罪）
偽造、變造公文書，足以生損害於公眾或他人者，處1年以上7年
以下有期徒刑。
刑法第216 條（行使偽造變造或登載不實之文書罪）
行使第210 條至第215 條之文書者，依偽造、變造文書或登載不
實事項或使登載不實事項之規定處斷。
刑法第336 條第2 項（業務侵占罪）
對於業務上所持有之物，犯前條第1項之罪者，處6月以上5 年以
下有期徒刑，得併科3000元以下罰金。
附表：（單位：新臺幣/元）
┌─┬────┬────┬────┬────┬────┬─────┬─────┐
│編│被 害 人│負 責 人│收款時間│收 款 人│侵占營業│侵占營利事│稅款所屬年│
│號│        │        │        │        │稅款    │業所得稅款│月        │
├─┼────┼────┼────┼────┼────┼─────┼─────┤
│１│金泰發車│吳美女（│99年1月1│林淑華  │  63,817│          │98年11、12│
│  │業有限公│實際負責│5日     │        │        │          │月間      │
│  │司      │人為李鐘├────┼────┼────┼─────┼─────┤
│  │        │興）    │98年間  │陳淑芬或│        │    15,437│98年間    │
│  │        │        │        │陳瑤諭或│        │          │          │
│  │        │        │        │林淑華  │        │          │          │
├─┼────┼────┼────┼────┼────┼─────┼─────┤
│２│朝裕水電│呂枚慧  │99年1月1│陳瑤諭  │  36,313│          │98年11、12│
│  │工程有限│        │日至15日│        │        │          │月間      │
│  │公司    │        │間      │        │        │          │          │
│  │        │        ├────┼────┼────┼─────┼─────┤
│  │        │        │99年3月1│陳瑤諭  │ 139,159│          │99年1、2月│
│  │        │        │日至15日│        │        │          │間        │
│  │        │        │間      │        │        │          │          │
├─┼────┼────┼────┼────┼────┼─────┼─────┤
│３│達振工程│盧振達  │98年11月│陳瑤諭  │  43,195│          │98年9、10 │
│  │有限公司│        │1日至15 │        │        │          │月間      │
│  │        │        │日間    │        │        │          │          │
│  │        │        ├────┼────┼────┼─────┼─────┤
│  │        │        │99年1月1│陳瑤諭  │  62,347│          │98年11、12│
│  │        │        │日至15日│        │        │          │月間      │
│  │        │        │間      │        │        │          │          │
├─┼────┼────┼────┼────┼────┼─────┼─────┤
│４│宏永全有│周聰田  │99年1月 │林淑華  │  55,207│          │98年11、12│
│  │限公司  │        │15日    │        │        │          │月間      │
│  │        │        ├────┼────┼────┼─────┼─────┤
│  │        │        │99年3月 │陳淑芬  │  56,701│          │99年1、2月│
│  │        │        │15日    │        │        │          │間        │
│  │        │        ├────┼────┼────┼─────┼─────┤
│  │        │        │99年5月 │林淑華  │  55,168│          │99年3、4月│
│  │        │        │17日    │        │        │          │間        │
├─┼────┼────┼────┼────┼────┼─────┼─────┤
│５│春源景觀│連韋程  │99年5月 │林淑華  │ 227,286│          │99年3、4月│
│  │工程有限│        │17日    │        │        │          │間        │
│  │公司    │        │        │        │        │          │          │
├─┼────┼────┼────┼────┼────┼─────┼─────┤
│６│聖歲興工│高全興  │98、99年│陳淑芬或│  14,600│          │98、99年間│
│  │程行    │        │間      │林淑華  │        │          │          │
├─┼────┼────┼────┼────┼────┼─────┼─────┤
│７│聯泓加油│林文忠  │99年9月1│陳淑芬  │  13,610│          │99年7、8月│
│  │工程有限│        │日至15日│        │        │          │間        │
│  │公司    │        │間      │        │        │          │          │
│  │        │        ├────┼────┼────┼─────┼─────┤
│  │        │        │99年4、5│陳淑芬  │        │   267,805│98年間    │
│  │        │        │月間    │        │        │          │          │
├─┼────┼────┼────┼────┼────┼─────┼─────┤
│８│福隆加油│黃麗嬌  │99年1月1│陳淑芬  │        │          │98年11、12│
│  │站有限公│        │日至15日│        │  72,972│          │月間      │
│  │司      │        │間      │        │        │          │          │
├─┼────┼────┼────┼────┼────┼─────┼─────┤
│９│東笙企業│周欽源  │99年1月1│林淑華  │  33,334│          │98年11、12│
│  │有限公司│        │日1至15 │        │        │          │月間      │
│  │        │        │日間    │        │        │          │          │
│  │        │        ├────┼────┼────┼─────┼─────┤
│  │        │        │99年3月 │林淑華  │  27,590│          │99年1、2月│
│  │        │        │15日    │        │        │          │間        │
├─┼────┼────┼────┼────┼────┼─────┼─────┤
│１０│峻頤實業│李進忠  │100年3月│陳淑芬或│  43,759│          │100年1、2 │
│  │有限公司│        │1日至15 │陳瑤諭  │        │          │月間      │
│  │        │        │日間    │        │        │          │          │
│  │        │        ├────┼────┼────┼─────┼─────┤
│  │        │        │100年5月│陳淑芬或│  62,431│          │100年3、4 │
│  │        │        │1日至15 │陳瑤諭  │        │          │月間      │
│  │        │        │日間    │        │        │          │          │
├─┴────┴────┴────┴────┼────┴─────┼─────┤
│                              侵占總金額：│           1,290,731│          │
└─────────────────────┴──────────┴─────┘